【裁判字號】    95,易緝,18
【裁判日期】    950725
【裁判案由】    詐欺等
【裁判全文】
臺灣臺北地方法院刑事判決        九十五年度易緝字第一八號
公  訴  人  臺灣臺北地方法院檢察署檢察官
被      告  丙○○
上列被告因詐欺案件，經檢察官提起公訴（八十九年度偵字第四
一六四號），本院判決如下：
    主  文
丙○○無罪。
    理  由
一、公訴意旨略以：被告丙○○意圖為自己不法之所有，於民國
    八十八年十一月七日，前往日籍人士甲○○○投宿之晶華國
    際酒店，佯稱其有一九二三年之德國十兆馬克之國債券一百
    張可賣，甲○○○不疑有詐，乃交付日幣一千萬元為訂金，
    雙方約定在隔日即八日交貨，屆期被告即帶同一陳姓男子，
    持非當初約定之馬克國債券欲賣予甲○○○，經甲○○○回
    拒後，被告即多方搪塞，後於同月十日，甲○○○表示不願
    購買，並要求退還先前給付之訂金，被告佯稱可在隔日即十
    一日返還，然在十一日時，被告又諉稱錢已存入銀行帳戶，
    甲○○○乃要求被告簽寫切結書，然被告迄今仍未償還，甲○○○方知受騙。因認被告涉犯刑法第三百三十九條第一項
    之詐欺罪嫌云云。
二、按犯罪事實應依證據認定之，無證據不得認定犯罪事實，刑
    事訴訟法第一百五十四條第二項定有明文。此所謂認定犯罪
    事實之證據，無論其為直接或間接證據，均須達於通常一般
    人均不致有所懷疑，而得確信其為真實之程度，始得據為有
    罪之認定，若其關於被告是否犯罪之證明未能達此程度，而
    有合理性懷疑之存在，致使無法形成有罪之確信，根據「罪
    證有疑、利於被告」之證據法則，即不得遽為不利被告之認
    定（最高法院二十九年上字第三一○五號、四十年臺上字第
    八六號、七十六年臺上字第四九八六號判例參照）。次按告
    訴人之告訴，係以使被告受刑事追訴為目的，其指訴是否與
    事實相符，仍應調查其他證據，以資審認，必被害人所述被
    害情形，無瑕疵可擊，且就其他方面調查，又與事實相符，
    始足據為有罪判決之基礎（最高法院八十一年度臺上第三五
    三九號判決參照）。
三、公訴人認被告丙○○涉有詐欺之犯行，無非係以告訴人甲○○○之指訴、證人即當發時擔任翻譯之乙○○之證述、被告
    書立之切結書一份為其主要論據。
四、訊據被告丙○○堅詞否認有何公訴意旨所指詐欺犯行，辯稱
    ：當時伊為賺取佣金而幫一位陳姓男子仲介德國馬克國債券
    之買主，嗣後透過一位女子介紹認識甲○○○，並與該陳姓
    男子一同拿德國馬克國債券之樣品給甲○○○確認，後來甲○○○答應購買，並交付伊新臺幣二百七十萬元定金，雙方
    約定一星期內交付一百張德國十兆馬克國債券，不久甲○○○表示要解約，要求伊退還定金，但因伊已將定金全數交給
    該陳姓男子，始書立切結書等語。
五、經查：
  (一)證據能力方面：
    1.按證人於審判外之陳述，除法律有規定者外，不得作為證
      據，不論九十二年二月六日修正公布前之刑事訴訟法第一
      百五十九條，修正公布後之同法第一百五十九條第一項，
      均有相同之規定。又證人應命具結，前揭修正公布前之刑
      事訴訟法第一百八十六條前段，修正公布後之同條第一項
      前段復有明文，是證人應具結而未命具結時，其證言即屬
      違背法定程序所取得之證據，應無證據能力，除最高法院
      著有三十四年上字第八二四號判例可資參照外，前揭修正
      公布後刑事訴訟法第一百五十八條之三亦定有明文。
    2.次按法院於審判期日之調查證據程序，關於犯罪事實之調
      查與證明，只能以刑事訴訟法准許之法定證據方法（如被
      告之供述、人證、鑑定、文書、勘驗）為之。而告訴人係
      向司法警察機關或偵查機關申告犯罪事實而要求訴追之人
      ，其於我國刑事訴訟法中，並非法定列舉之獨立證據方法
      ，若以告訴人所陳親身經歷之被害經過，作為認定犯罪事
      實之依據時，乃居於證人之地位，亦即其證據方法為證人
      ，必須踐行有關證人之證據調查程序，除非其有依法不得
      令其具結之情形，否則事實審法院應命其具結，若依法應
      具結而未具結時，該告訴人有關被害事實之陳述，無證據
      能力，法院不得援其陳述作為判決之基礎（最高法院九十
      三年度臺上字第五九六四號判決參照）。
    3.本案告訴人甲○○○於偵查中僅委任告訴代理人撰寫告訴
      狀向臺灣臺北地方法院檢察署提出告訴，並未於偵查中以
      言詞陳述親身經歷之被害經過，復於本院審理時以證人身
      分合法傳喚並未到庭；另證人即當發時擔任翻譯之乙○○
      於偵查中向檢察官所為之證述，並未具結，經本院合法傳
      拘亦未到庭，被告復為詰問證人乙○○之聲請，揆諸前揭
      說明，縱該部分之刑事程序係於前揭刑事訴訟法修正施行
      前，告訴人甲○○○委託告訴代理人所為之書面陳述及證
      人乙○○所為之證述，均無證據能力，合先敘明。
  (二)實體方面：
    1.按刑法第三百三十九條詐欺罪之成立，以意圖為自己或第
      三人不法所有，而施用詐術，使人將本人或第三人之物交
      付，或因而使自己或第三人得財產上之不法利益為要件。
      所謂施用詐術，必須被詐人因其詐術而陷於錯誤，若其所
      用方法，不能認為詐術，亦不致使人陷於錯誤，即不構成
      該罪（最高法院四十六年臺上字第二六○號判例參照）。
      即刑法詐欺罪之成立，以行為人自始有為自己或第三人不
      法所有之意圖為要件，債務人於債之關係成立後，有未依
      債之本旨履行給付者，依社會一般交易經驗原因非一，或
      因不可歸責之事由而不能給付，或因合法主張抗辯而拒絕
      給付，甚至債之關係成立後，始行惡意遲延給付，皆有可
      能，非盡可推定為自始無意給付之詐欺犯罪一端；是若無
      足以證明其在債之關係發生時，自始即具有不法所有意圖
      之積極證據，亦僅能令負民事債務不履行之責任，要難以
      單純債務不履行之狀態，而推定債務人自始即有不法所有
      意圖之詐欺犯意。
    2.本案告訴人因購買德國十兆馬克國債券而交付定金予被告
      ，為被告所不否認，並有被告書立之切結書一紙在卷可稽
      （見臺灣臺北地方法院檢察署八十九年度偵字第四一六四
      號偵查卷偵查卷第六頁），此情固堪認定。
    3.惟證人即當時在場之丁○○於本院審理時結證稱：我與被
      告是認識十年左右的朋友，八十八年間在臺北市○○路有
      很多舊幣店都有賣德國馬克國債券，被告曾找我談德國馬
      克國債券之事，問我有無門路可以找到賣德國馬克國債券
      之人，當時被告是帶我到老爺酒店二樓日本料理餐廳，在
      場還有一位女性翻譯及一位日本人即告訴人，告訴人說要
      找類似本院九十五年度易緝字第一八號刑事卷（下稱本院
      卷）第三十九頁至第四十頁所示之德國馬克國債券，在洽
      談之過程中，被告只有說幫告訴人找，但沒有談到價格及
      定金，我事後也有去找這種德國馬克國債券，但是沒有找
      到等語明確（見本院卷第八十八頁反面至第九十一頁），
      足認本案買賣德國馬克國債券之過程，乃係告訴人自行指
      定德國馬克國債券之種類及數量後，向被告表示購買，被
      告並無施用何詐術使告訴人陷於錯誤而締結契約。且被告
      所提出之德國馬克國債券影本（本院卷第三十九頁至四十
      頁所示），為德國國家鐵路局（現已民營化，並更名為德
      國鐵路公司）發行，並於西元一九二三年六月底至西元一
      九二四年六月十五日止流通於市，該債券業於西元一九二
      四年六月十六日起失效，現僅為收藏品或流通於古貨（幣
      ）市場等情，亦有德國經濟辦事處九十五年四月十二日Ｄ
      ＷＢ（九五）第○六一五八號函在卷可稽（見本院卷第六
      十四頁），顯見被告提出之德國馬克國債券確有其物，並
      流通於古幣市場，而被告為覓得德國十兆馬克國債券確曾
      向證人丁○○探詢取得之途徑，證人丁○○亦曾幫被告至
      舊幣店尋找一情，業據證人丁○○結證如上，縱被告於締
      約並收受定金後，未如期履約交付德國十兆馬克國債券予
      告訴人，亦僅能令被告負民事債務不履行之責任，要難以
      單純債務不履行之狀態，推定被告自始即有不法所有意圖
      之詐欺犯意，而以詐欺罪相繩。
    4.至於被告書立之切結書記載：「茲收到甲○○○樣日幣壹
      仟萬元正，已存入中華銀行（即中華商業銀行）帳內，絕
      不私用，特此切結」等語，而被告於中華商業銀行並未開
      設帳戶，有中華商業銀行九十五年四月十七日（九五）中
      銀總法字第九五○○九一四號函附卷足憑（見本院卷第六
      十二頁），公訴人聲請向中華商業銀行函查於八十八年十
      一月間，有無客戶存入日幣一千萬元，並請求傳訊該客戶
      到庭，以釐清該日幣一千萬元與本案之關係，惟此與本案
      爭點無涉，且本案事證已明，本院認無再予調查之必要，
      併此敘明。
    5.綜上所述，公訴人所提證據及指出證明之方法，無從說服
      本院形成被告所涉詐欺犯行有罪之心證，此外，復查無其
      他積極證據足資認定被告涉有公訴人所指之詐欺犯行，既
      不能證明被告犯罪，參諸首揭說明，自應為無罪之諭知。
據上論斷，應依刑事訴訟法第三百零一條第一項，判決如主文。
本案經檢察官王鑫健到庭執行職務
中    華    民    國  九十五  年    七    月  二十五  日
                          臺灣臺北地方法院刑事第十四庭
                              審判長法  官  劉煌基
                                    法  官  李家慧
                                    法  官  孫萍萍
以上正本證明與原本無異。
如不服本判決，應於判決送達後十日內，向本院提出上訴狀。
                                    書記官  張汝琪
中    華    民    國  九十五  年    七    月  二十五  日


司法院資訊處製作；財團法人民間司法改革基金會備份。
